# 非货币性资产交换下的股权置换（无商业实质的情况下）在合并报表中的处理

提问人：uniwinjz 时间：2013-02-28 17:10:56
大家好，请教一个问题。 我现在做的一个集团公司B的审计项目，集团A控制B、D，D是上市公司。集团B控制X。
本期因集团公司A对集团内部业务进行重新规划，在集团范围内进行重大资产重组，D向B定向发行股份，收购了B持有的X的全部股权，收购完成后：B不再持有X的股权，同时B对D不控制（B对D重大影响或者重大影响以下）。
假设根据我们取得的资料，我们对上述B集团以股权换股权的行为界定为无商业实质的非货币性资产交换。在B的合并报表中，体现为增加了对D的投资，减少了对X的投资，具体金额以截至丧失控制权日自开始合并X起持续计量的B享有X的净资产份额。
根据企业会计准则解释第 4 号，“企业因处置部分股权投资或其他原因丧失了对原有子公司控制权的.......在合并财务报表中.......与原有子公司股权投资相关的其他综合收益，应当在丧失控制权时转为当期投资收益"。
那么，在上述业务背景下： 1 、B集团是否需要按照 4 号解释的规定，将原合并报表中对X的其他综合收益（资本公积中的、外币报表折算差额中的）转为投资收益呢（相应减少前一步确认的对D公司的投资成本）？ 2 、类似地，在合并报表中对丧失控制权以前享有的X公司的”专项储备"的金额应该如何处理？ 3 、无论如何，原合并报表中已经形成报表中资本公积（资本溢价）的部分，无论如何，都不应该转出了吧？

回答人：chenyiwei
回复 uniwinjz 的帖子
1 、由于B不能控制D，相当于以一项具有控制的非上市公司股权（对X的投资）换取了一项不具有控制权的上市公司股权（对D的股票投资），该交易应当认为是具有商业实质的。首先这导致了控制范围的改变；其次以非上市股权换取上市公司股份，两者的流动性、估值方式、估值结果、价值波动性等都存在实质性的差异。
根据《企业会计准则解释第 4 号》第四条规定，B对于取得D的股权投资应按公允价值计量，原先把X纳入合并报表期间确认的其他综合收益应一并转入合并报表层面的X股权处置损益中。 由于X不再纳入B的合并报表范围，因此原先合并报表层面确认的在其专项储备中所享有的份额也应当转销，不再体现为专项储备。专项储备是净资产的组成部份，因此其转出的影响体现在合并报表层面的投资收益中。 原先合并报表层面由权益性交易形成的资本公积（例如由购买少数股权的交易形成），在处置子公司后不再转出，仍保留在合并报表层面的资本公积中。

提问人：ying0518 时间：2013-03-01 16:31:35
回复 chenyiwei 的帖子
请教陈版
如果B公司保留部分X公司的股权，并能够施加重大影响，合并报表中专项储备全部转出，但是个别报表按权益法调整时，按比例应享有的专项储备如何反映？如果确认资本公积，那这个资本公积应当不属于其他综合收益，也不属于股本溢价，是一个很奇怪的东西？

回答人：chenyiwei
是很奇怪，这部分资本公积既不是权益性交易也不是其他综合收益，而且后续处置股权时还要转出到损益。不过这个问题的根源还是在于目前对于专项储备的会计处理的规定。